臺灣臺南地方法院民事判決　　　　　　　 96年度訴字第418號
原　　　告　戊○○○
訴訟代理人　丙○○
被　　　告　甲○○
　　　　　　　　　　　號
　　　　　　丁○○
　　　　　　乙○○
上列當事人間請求分割共有物事件， 本院於民國96年9月26日言
詞辯論終結，判決如下：
    主      文
原告與被告共有坐落臺南縣白河鎮○○段一０六二地號、地目建
、面積一０三六點五七平方公尺土地，准予分割如附圖所示：編
號Ａ部分面積二五九點一四平方公尺分歸原告取得；編號Ｂ部分
面積二五九點一四平方公尺分歸被告甲○○取得；編號Ｃ部分面
積二五九點一四平方公尺分歸被告丁○○取得；編號Ｄ部分面積
二五九點一五平方公尺分歸被告乙○○取得。
原告其餘之訴駁回。
訴訟費用新臺幣參萬玖仟玖佰壹拾參元由兩造依附表所示之金額
負擔。
    事實及理由
壹、程序方面：
    本件被告丁○○、乙○○經合法通知，未於言詞辯論期日到
    場，核無民事訴訟法第386條所列各款情形， 爰依原告之聲
    請，由其一造辯論而為判決。
貳、實體方面：
一、本件原告起訴主張：緣坐落臺南縣白河鎮○○段1062地號、
    地目建、使用分區為關子嶺特定計畫區內第一種住宅區、面
    積1,036.57平方公尺土地（下稱系爭土地），為兩造所共有
    ，各人之應有部分均為4分之1。系爭土地並無因使用目的不
    能分割之情形或不為分割之協議，爰依民法第823條、第824
    條之規定，請求裁判分割。又系爭土地現為空地，其上並無
    建物，爰請求依各共有人之應有部分， 分割為4部分等語。
    並聲明：(一)原告與被告共有坐落臺南縣白河鎮○○段1062地
    號、地目建、面積1,036.57平方公尺土地，准予分割如附圖
    所示：編號A部分面積259.14平方公尺分歸原告取得；編號B
    部分面積259.14平方公尺分歸被告甲○○取得； 編號C部分
    面積259.14平方公尺分歸被告丁○○取得； 編號D部分面積
    259.15平方公尺分歸被告乙○○取得。(二)被告應就前項分割
    之結果協同原告辦理分割登記。
二、被告甲○○則以：兩造並無不能分割之協議，對原告主張之
    分割方案無意見等語。被告丁○○、乙○○未曾於言詞辯論
    期日到場，亦未提出準備書狀作何聲明或陳述。
三、按各共有人如非因物之使用目的不能分割或契約訂有不分割
    期限者，得隨時請求分割共有物。又共有物之分割，依共有
    人協議之方法行之。分割之方法，不能協議決定者，法院得
    因任何共有人之聲請，命為左列分配：一、以原物分配於各
    共有人。二、變賣共有物，以價金分配於各共有人，民法第
    823條第1項、第824條第1項分別定有明文。經查：系爭土地
    原為兩造所共有，各人之應有部分均為4分之1，使用分區為
    關子嶺特定計畫區內第一種住宅區等情，業據原告提出系爭
    土地登記第2類謄本及地籍圖各1份附卷（見本院96年度營調
    字第20號卷第6頁至第10頁）可參， 並有臺南縣白河鎮公所
    96年4月13日所建字第0960003682號函1紙存卷（見本院卷第
    48頁）足參，並為被告所不爭執，而兩造並未定有不分割之
    特約，亦無因物之使用目的不能分割之情形，且前經本院新
    營簡易庭96年度營調字第20號分割共有物事件調解不成立，
    足見其等就分割之方法顯難為一致之協議。從而，原告依上
    開法條之規定，請求分割系爭土地，洵屬有據，應予准許。
四、按法院定共有物分割之方法，固可由法院自由裁量，惟應斟
    酌各共有人之意願、利害關係、共有物之性質、分割後之經
    濟效用及公共利益等為公平決定（最高法院81年度台上字第
    16號、89年度台上字第724號判決可資參照）。 經查：系爭
    土地大致呈長方形，為東北西南走向，其上有雜木且雜草叢
    生並無建物，又其中僅西南側與道路相近，然並未臨路，該
    側與同段1061地號、1058地號土地之地籍線交接處釘有土地
    界標等情， 業經本院於民國96年4月27日會同臺南縣白河地
    政事務所測量員至現場勘測屬實，並製有勘驗測量筆錄，且
    有原告提出現場照片3幀在卷 （見本院卷第50頁至第50-1頁
    、第81頁）足稽。綜此，經斟酌系爭土地之地形、面積、系
    爭土地之使用現況及位置、兩造應有部分比例所占之面積與
    其等各自之意願、系爭土地面臨道路情況、各人分得部分尚
    稱方正完整利於建築使用，及單獨分得實際能充分利用之面
    積，以增加分得土地使用上之經濟效益等一切情狀，認原告
    主張之分割方案，符合系爭土地分割之整體效益及共有人全
    體之利益，亦符合原告及被告甲○○之意願，應可採取。
五、綜上所述，系爭土地依其使用目的並非不能分割，共有人間
    亦無不能分割之約定，然迄今未能協議分割，又本院審酌系
    爭土地之現有使用狀況、位置、兩造分割之利益及意願等一
    切情狀，認原告主張之分割方案符合土地分割之經濟效用及
    共有人全體之利益，堪認係適當、公允之分割方法。從而，
    原告本於共有人之資格，起訴請求就系爭土地予以分割，即
    屬正當，應予准許， 本院因而准分割系爭土地如主文第1項
    所示。惟按不動產共有人之一人或數人訴請分割共有物，經
    法院判准為原物分割確定者，當事人之任何一造，均得依該
    確定判決單獨為全體共有人申請分割登記，毋待法院另行判
    命對造協同辦理分割登記，如訴請判命對造協同辦理分割登
    記，則欠缺權利保護要件（最高法院80年台上字第1955號判
    例參照），因之原告雖另聲明請求命被告協同原告辦理分割
    登記，惟欠缺權利保護要件，自應予駁回。
六、末按因共有物分割、經界或其他性質上類似之事件涉訟，由
    敗訴當事人負擔訴訟費用顯失公平者，法院得酌量情形，命
    勝訴之當事人負擔其一部， 民事訴訟法第80條之1定有明文
    。本件雖准原告之請求，分割系爭土地，然分割方法係法院
    考量全體共有人之利益後，認原告主張之分割方案為可採，
    原告既為共有人之一，亦同受其利，若全由敗訴當事人負擔
    訴訟費用顯失公平， 爰依民事訴訟法第80條之1規定，命勝
    訴之原告亦負擔部分之訴訟費用，併予確定本件訴訟費用為
    新臺幣（下同）39,913元（裁判費33,373元、外國公示送達
    登報費1,530元及土地分割複丈規費5,010元，共39,913元）
    ，並由兩造分別依附表所示之金額負擔。
七、據上結論．本件原告之訴為一部有理由，一部無理由，依民
    事訴訟法第385條第1項前段、第79條、 第80條之1、第87條
    第1項，判決如主文。
中　　華　　民　　國　　96　　年　  9   　月　  29  　日
                        民事第二庭　　法　官  陳金虎
以上為正本係照原本作成。
如對本判決上訴，須於判決送達後20日內向本院提出上訴狀（須
附繕本）。
中　　華　　民　　國　　96　　年　   10　 月　  2   　日
                                      書記官  朱小萍
　附表：
┌────────────────────┬─────────────┐
│訴訟費用之負擔                          │                          │
├────────┬───────────┼─────────────┤
│共有人          │應分擔之訴送費用金額  │訴訟費用計算方式          │
│                │（新臺幣）            │                          │
├────────┼───────────┼─────────────┤
│戊○○○        │9,979元               │本件訴訟費用為：          │
├────────┼───────────┤(1)裁判費：33,373元。      │
│甲○○          │9,978元               │(2)外國公示送達登報費：1,53│
├────────┼───────────┤  0元。                   │
│丁○○          │9,978元               │(3)土地分割複丈規費： 5,010│
├────────┼───────────┤  元                      │
│乙○○          │9,978元               │合計：39,913元，上開訴訟費│
│                │                      │用金額，依兩造對系爭土地之│
│                │                      │應有部分比例各4之1負擔。  │
└────────┴───────────┴─────────────┘
